臺灣嘉義地方法院民事判決
110年度訴字第139號
原      告  詹聯芳  


訴訟代理人  江宛蓁律師
被      告  李文日  
上列當事人間請求返還租賃物等事件，本院於民國110年4月14日
言詞辯論終結，判決如下：
　　主　文
一、被告應將門牌號碼嘉義縣○○鎮○○○0○00號建物自南方算起第1
    、2間房屋（如附圖所示）遷讓返還予原告。其履行期間為2
    月。
二、被告應給付原告新臺幣（下同）147,600元，及自民國110年
    1月1日起至清償日止，按年息百分之5計算之利息。
三、被告應自民國110年1月1日起，至遷讓返還主文第1項所示房
    屋予原告之日止，按月給付原告9,900元。
四、原告其餘之訴駁回。
五、訴訟費用由被告負擔。
六、本判決原告勝訴部分於原告以409,000元為被告供擔保後，
    得假執行。但被告如以1,227,600元為原告預供擔保，得免
    為假執行。
七、原告其餘假執行之聲請駁回。
　　事實及理由
一、原告主張：
　㈠被告於民國101年9月5日向伊承租伊所有如附圖所示門牌號碼
    嘉義縣○○鎮○○○0○00號建物自南方算起第1、2間房屋（下稱
    系爭房屋），約定租賃期間自101年9月20日起至104年9月19
    日止，共計3年，租金為每月1萬元，承租人應於每月20日前
    給付租金（下稱系爭租約）。系爭租約期限屆滿後，被告仍
    繼續使用收益系爭房屋，伊未表示反對之意思，持續向被告
    收取租金，兩造並未另訂新約，故自104年9月20日起，視為
    兩造以不定期限繼續系爭租約。
　㈡詎被告自104年9月20日起即經常遲付租金，兩造自108年後合
    意變更系爭租約內容，將每月租金調降為9,000元，後雖陸
    續償還欠租，惟至109年12月19日止，仍積欠租金共154,000
    元，達2個月以上。伊遂於109年12月23日以台中法院郵局第
    3209號存證信函（下稱系爭存證信函）定期催告被告於7日
    內給付上開積欠租金，並表示若逾期仍未給付，系爭租約即
    為終止，不另為通知。而被告於同年12月24日收受系爭存證
    信函，迄今仍未給付上開積欠租金，系爭租約已於110年1月
    1日終止。
　㈢系爭租約既經合法終止，經扣除押租金1萬元，並加上109年1
    2月20日至同年月31日之租金3,600元，被告尚有租金147,60
    0元未付，且無權占有系爭房屋，受有相當於租金之不當得
    利，並致原告受有相當於租金之損害。又系爭租約第6條約
    定如承租人未即時遷讓交還房屋，出租人得按租金5倍請求
    承租人給付違約金至遷讓完了之日。爰依系爭租約、民法第
    767條第1項前段及第455條前段，請求被告遷讓返還系爭房
    屋；並依系爭租約，請求被告給付積欠租金；另依系爭租約
    及民法第179條，請求被告自110年1月1日起至交還系爭房屋
    之日止，按月給付相當於租金之不當得利及違約金。
　㈣並聲明：㈠如主文第1、2項所示；㈡被告應自110年1月1日起至
    交還系爭房屋之日止，按月給付原告54,000元；㈢願供擔保
    ，請准宣告假執行。　
二、被告則以：伊現仍居住於系爭房屋，每個月到月底均會給付
    不定額租金給原告，都是拿給原告太太或女兒，到月底均會
    給付完畢，惟原告不開收據予伊，故伊無從證明已給付租金
    。另希望能給伊3個月之搬遷時間等語，資為抗辯。並聲明
    ：原告之訴駁回。
三、本院判斷：
　㈠有關原告請求被告遷讓返還系爭房屋之部分：
    ⒈被告向原告承租原告所有之系爭房屋，約定租期自101年9
      月20日起至104年9月19日止，租金為每月1萬元，押租金1
      萬元，被告應於每月20日前給付租金，兩造並於108年後
      合意變更系爭租約內容，將每月租金調降為9,000元；系
      爭租約期限屆滿後，被告仍繼續使用收益系爭房屋，原告
      亦未表示反對之意思，而持續向被告收取租金，自104年9
      月20日起，兩造係以不定期限繼續系爭租約之事實，為兩
      造所不爭執，並有嘉義縣財政稅務局房屋稅籍證明書、系
      爭房屋之租賃契約影本可證（本院卷第17-22頁）。據上
      可證兩造間就原告所有系爭房屋，之前曾有不定期租約。
　　⒉另按當事人主張有利於己之事實者，就其事實有舉證之責
      任（民事訴訟法第277條前段）。原告主張被告至109年12
      月19日止，積欠租金共154,000元等語，為被告所否認，
      被告並抗辯其均已於每月月底給付完畢等語，則被告自應
      就其已給付租金之事實負舉證責任。經查，被告表示因原
      告未開收據，故其無從證明已給付租金（本院卷第96頁）
      ，則被告就有付租金之事實，無法證明，無從為有利於被
      告之認定。是原告主張被告至109年12月19日止，積欠租
      金共154,000元等語，應可認定。　　　
　  ⒊按承租人積欠租金額，除擔保金抵償外，達2個月以上時，
      出租人得收回房屋（土地法第100條第1項第3款）；承租
      人租金支付有遲延者，出租人得定相當期限，催告承租人
      支付租金，如承租人於其期限內不為支付，出租人得終止
      契約。租賃物為房屋者，遲付租金之總額，非達2個月之
      租額，不得依前項之規定，終止契約（民法第440條第1、
      2項）。經查，爭租約自104年9月20日起屬不定期租賃契
      約，被告既然至109年12月19日止，積欠租金共154,000元
      ，經扣除押租金1萬元後，已達2個月以上之租金額，該當
      土地法第100條第3款及民法第440條第2項終止租約之事由
      。則原告於109年12月23日以台中法院郵局第3209號存證
      信函，定期催告被告於7日內給付積欠租金，並表示若逾
      期仍未給付，系爭租約即為終止，不另為通知，被告已於
      同年12月24日收受系爭存證信函，以上有存證信函及其回
      執可證（本院卷第23-25頁），堪信為真實。故系爭租約
      原告於110年1月1日已終止，應堪認定。
  　⒋復按，承租人於租賃關係終止後，應返還租賃物（民法第4
      55條）；所有人對於無權占有或侵奪其所有物者，得請求
      返還之（民法條及第767條第1項）。查，原告既經合法終
      止系爭租約，則被告於系爭租約終止後仍占用系爭房屋，
      即屬無權占有。從而原告依民法第455條、第767條第1項
      前段之規定，請求被告將系爭房屋遷讓返還予原告，為有
      理由，應予准許。
　㈡有關原告請求被告給付積欠租金部分：
　　⒈按承租人應依約定日期，支付租金，民法第439條前段定有
      明文。次按系爭租約第4條及第5條約定：「租金每個月新
      臺幣10,000元正（收款付據）乙方不得藉任何理由拖延或
      拒納（電燈費即自來水費例外）。租金應於每月20日以前
      繳納，每次應繳1個月份乙方不得藉詞拖延。」
　　⒉經查，被告至109年12月19日止，共積欠租金154,000元，
      系爭租約已於110年1月1日終止，前已認定，經扣除押租
      金1萬元，並加上109年12月20日至同年月31日之租金3,60
      0元（計算式：9000/30X12），被告尚有租金147,600元未
      付（計算式：154,000-10,000+3,600=147,600），是原告
      依系爭租約請求被告給付租金147,600元，亦屬有據，應
      予准許。
　  ⒊次按，給付有確定期限者，債務人自期限屆滿時起，負遲
      延責任（民法第229條第1項）；又遲延之債務，以支付金
      錢為標的者，債權人得請求依法定利率計算之遲延利息。
      但約定利率較高者，仍從其約定利率（民法第233條第1項
      ）；應付利息之債務，其利率未經約定，亦無法律可據者
      ，週年利率為百分之5（民法第203條）。查，被告積欠系
      爭租約110年1月1日終止前之租金147,600元，被告已負遲
      延責任。從而，原告請求被告給付租金147,600元，及自1
      10年1月1日起至清償日止，按年息百分之5計算之利息部
      分，為有理由，應予准許。
　㈢有關原告請求被告給付相當於租金之不當得利部分：
　　⒈按無法律上之原因而受利益，致他人受損害者，應返還其
      利益。雖有法律上之原因，而其後已不存在者，亦同（民
      法第179條）。次按無權占有他人土地，可能獲得相當於
      租金之利益，為社會通常之觀念。
　　⒉被告於系爭租約終止後無權占用系爭房屋，依前揭意旨，
      自獲有相當於租金之利益，並致原告受有相當於租金之損
      害。從而原告請求被告給付相當於租金之不當得利，自無
      不可。而依系爭租約第4條之租金約定及兩造於108年後合
      意變更租金為9,000元，自108年後系爭房屋之租金為每月
      9,000元，此為兩造所不爭執（本院卷第96頁）。是原告
      請求被告自110年1月1日起至遷讓返還系爭房屋之日止，
      按月給付原告9,000元，為有理由，應予准許。
　㈣有關原告請求被告給付違約金部分：
　　⒈按約定之違約金額過高者，法院得減至相當之數額（民法
      第252條）。故約定之違約金苟有過高情事，法院即得依
      此規定核減至相當之數額，並無應待至債權人請求給付後
      始得核減之限制。此項核減，法院得以職權為之，亦得由
      債務人訴請法院核減。
　　⒉經查，系爭租約第6條約定：「乙方於租期屆滿時，除經甲
      方同意繼續出租外，應即日將租賃房屋誠心按照原狀遷空
      交還甲方，不得藉詞推諉或主張任何權利，如不即時遷讓
      交還房屋時，甲方每月得向乙方請求按照租金5倍之違約
      金至遷讓完了之日止，乙方及連帶保證人餅方，決無異議
      。」此有系爭租約影本1份附卷可憑（本院卷第21頁）。
      而系爭租約之每月租金於108年後經兩造合意變更為9,000
      元，為兩造所不爭執（本院卷第96頁），依此核算每月違
      約金為45,000元，已達租金之500%。是本院認上開約定之
      違約金顯屬過高，爰以酌減至每月租金之10%即900元為適
      當，從而原告本於系爭租約，請求被告自110年1月1日起
      至交還系爭房屋之日止，按月給付原告違約金900元，為
      有理由。原告請求逾上開違約金之部分，則無理由，應予
      駁回。
  ㈤綜上所述，原告依系爭租約、民法第767條第1項前段及第455
    條前段，請求被告遷讓返還系爭房屋；並依系爭租約，請求
    被告給付積欠租金147,600元，及自110年1月1日起至清償日
    止，按年息百分之5計算之利息；再依民法第179條及系爭租
    約之違約金約定，請求被告自110年1月1日起至交還系爭房
    屋之日止，按月給付9,900元，為有理由，應予准許。逾此
    範圍之請求，則無理由，應予駁回。又衡酌遷讓返還房屋並
    非易事，其性質非長期間不能履行，爰依民事訴訟法第396
    條之規定，酌定履行期間為2月。
 ㈥原告陳明願供擔保，聲請宣告假執行，經核原告勝訴部分，合
   於法律規定，爰酌定相當之擔保金額准許之；至原告敗訴部
   分，其假執行之聲請已失所附麗，應並予駁回。另依民事訴
   訟法第392條第2項規定，依職權宣告被告如預供擔保，得免
   為假執行。
 ㈦本件事證已臻明確，兩造其餘攻擊防禦方法及所提證據，經本
    院斟酌後，核與判決結果不生影響，爰不逐一論述。
五、訴訟費用之負擔：民事訴訟法第79條。　　
中　　華　　民　　國　　110 　年　　4 　　月　　28　　日
                  民事第一庭法　官　馮保郎   
以上正本係照原本作成。
如不服本判決，應於送達後20日內，向本院提出上訴狀（須按對
造人數提出繕本）及表明上訴理由，並依上訴利益繳交第二審裁
判費。如委任律師提起上訴者，應一併繳納上訴審裁判費。
中　　華　　民　　國　　110 　年　　4 　　月　　28　　日
                            書記官　蔡沛圻